【裁判字號】    89,上易,1452
【裁判日期】    890519
【裁判案由】    詐欺
【裁判全文】
臺灣高等法院刑事判決                          八十九年度上易字第一四五二號
    上  訴  人
    即  被  告  甲○○
    選任辯護人  汪團森
右列上訴人因詐欺案件，不服台灣板橋地方法院八十八年度易字第一六六八號，中華
民國八十八年十一月三十日第一審判決（起訴案號：台灣板橋地方法院檢察署八十七
年度偵字第二一一八一號、八十八年度偵字第一七六八號）提起上訴，本院判決如左
：
    主      文
原判決撤銷。
甲○○連續意圖為自己不法之所有，以詐術使人將本人之物交付，處有期徒刑陸月。
    事      實
一、甲○○係臺北縣永和市○○路○段六十七號十六樓「卡司出版事業有限公司」（
    下簡稱卡司公司）負責人，明知卡司公司自民國（下同）八十年底起，即營運不
    善，財務發生困難，已無支付能力，竟意圖為自己不法所有，基於概括犯意，於
    八十七年二月底、三月初某日起，經由其侄子黃俊德之介紹，與立東紙業有限公
    司（下稱立東公司）經理張政德認識後，即隱瞞該事實，佯以其他紙商所售紙張
    價格偏高為由，要求立東公司報價，俾向立東公司購買雜誌用紙使用，待立東公
    司報價後，甲○○即自八十七年三月某日起至同年七月間某日止，連續向立東公
    司購買如附表（一）所示計值新台幣（下同）二百七十八萬五千四百三十六元（
    含稅）之紙張，使立東公司負責人丙○○信以為真，陷於錯誤，如數交付所購紙
    張，甲○○則交付同額支票以為取信，並於八十七年七月底，藉詞其妻黃美蓮之
    支票有退補紀錄，乃簽發卡司公司為發票人之同額支票換回，支票屆期經提示，
    均因存款不足而遭退票。甲○○復於八十七年四月間某日，經該公司執行長許柏
    耀之介紹，與領先印刷製版股份有限公司（下稱領先公司）負責人乙○之子周柏
    儒認識，甲○○即向周柏儒佯示其對現有製版客戶不甚滿意，希望領先公司能先
    行製版供該公司試用，進而於八十七年七月二十二日，向領先公司佯稱所製之雜
    誌版面可供該公司使用，使領先公司不疑有詐，連續自八十七年七月二十二日起
    至同月二十九日止，先後製作如附表（二）所示印刷製版交付，共計六十四萬一
    千五百元五十元。迨八十七年八月間起，卡司公司所簽發之支票，均因存款不足
    而退票，立東公司、領先公司始知受騙。
二、案經被害人立東公司、領先公司訴由臺灣板橋地方法院檢察署檢察官偵查起訴。
    理      由
一、訊據上訴人即被告甲○○固坦承其有於前揭時、地，先後向立東公司購買如附表
    （一）所示之紙張，總金額共計二百七十八餘萬元，並委託領先公司製版，共積
    欠領先公司製版費用六十萬一千五百五十元等情不諱，惟矢口否認其有何詐欺犯
    行，辯稱：其係以經營汽車雜誌為業，前後已有十年歷史，公司於八十六年九月
    間改組為卡司出版事業有限公司，並於交通銀行雙和分行以其妻黃美蓮名義開立
    第000－0000－0000號甲存帳戶，供作簽發支票之用，迨於八十七年
    五月間起，其夫妻反目，其妻黃美蓮支票即不再借公司使用，故乃於八十七年六
    月二十日，再以卡司公司名義向中興銀行申請支票帳戶使用，並陸續簽發卡司公
    司為發票人之支票換回其妻黃美蓮名義之支票，卡司公司向立東公司購買之紙張
    ，即委由領先公司所製之印刷製版，均係用以出版汽車雜誌之用，惟因自八十六
    年開始，汽車雜誌漸不景氣，雜誌滯銷，每期遭退回之雜誌數量極鉅，以致銷售
    收入銳減，廣告廠商見雜誌銷售不佳，亦不願如期支付廣告費，以致公司經營不
    善，無法如期交付貨款及製版費用，事後即委請律師召開債權會議，將一切資產
    交由律師願以債務三成與債權人和解；更於八十七年八月三十一日，與立東公司
    簽立協議書，將應收帳款之十一張支票及一本票乙紙交予張政德收取，其餘廣告
    應收款，則委由張政德派員向債務人收取，其實係因不景氣使發生轉週困難，且
    有和解之誠意，並無詐欺之故意等語
二、經查：
(一)右揭事實，業據告訴人立東公司負責人丙○○及領先公司負責人乙○分別指訴綦
    詳，並有立東公司所提之出對帳單、出貨通知單、支票及退票理由單影本（見八
    十七年度偵字第二一一八一號偵查卷第六頁、第七頁、第八十頁至第一０九頁）
    ，及領先公司提出之交貨單影本四紙在卷（見八十八年度偵字第一七六八號偵查
    卷第三頁、第四頁）可資佐証，被告甲○○於偵查中亦坦承卡司公司自八十六年
    底起，即經營不善，財務長期發生困難，至八十七年五、六月間發生週轉不靈等
    情不諱（見第二一一八一號偵查卷第二十七頁反面、第二十八頁、本院卷第二十
    八頁），與核證人即被告前妻黃美蓮於偵查中供稱：「卡司公司於八十七年五、
    六月間開始用客票支付換回卡司公司退票。」等語，（見第二一二八一號偵查卷
    第十三頁），大致相符。而被告係於八十七年二月底、三月初某日起，始經由其
    侄子黃俊德之介紹，與立東公司經理張政德認識，旋即以其他紙商所售紙張價格
    偏高為由，向立東公司購買雜誌用紙使用；另被告亦係於八十七年四月間某日，
    經由該公司執行長許柏耀之介紹，而與領先公司負責人乙○之子周柏儒認識，甲
    ○○亦即向周柏儒佯示其對現有製版客戶不甚滿意，希望領先公司能先行製版供
    該公司試用，進而於八十七年七月二十二日，要求領先公司代卡司公司製作雜誌
    印刷版面使用，顯見被告當時確有隱瞞卡司公司經營不善，財務長期發生困難之
    事實，使立東公司、領先公司先後陷於錯誤，而出售如附表（一）所示之紙張及
    為卡司公司製作如附表（二）之雜誌印刷版交付甚明。
(二)依被告於八十七年九月間，委託律師召開之債權人會議所提出負債表所示，卡司
    公司所積欠之債務金額高達一千二百三十九萬八千五百二十九元，被害廠商達三
    十五家，而被害人立東公司、領先公司前此均未與卡司公司有何業務來往，直至
    卡司公司宣告倒閉前之八十七年三月份之後，經由黃俊德及許柏耀之介紹，始互
    有業務往來，業據被告甲○○及告訴人領先公司負責人乙○、立東公司經理張政
    德及証人周柏儒供明在卷，在此之前，卡司公司業已積欠其他來往廠商高達九百
    萬元之債務無法清償，雖被告自承卡司公司當時所有資產連同未收貨款共計約五
    百五十八萬餘元，惟其資產總額，顯已無法清償其負債，豈被告竟仍向立東公司
    表示因其廠商紙張售價過高，而轉向立東公司購買紙張，復向領先公司表示其對
    原先與卡司公司配合廠商不甚滿意，而委請領先公司製版，且於立東公司及領先
    公司依約履行後，所交付之貨款支示屆期均遭退票，益徵被告確有以前揭詐術，
    使立東公司及領先公司陷於錯誤而交付如附表（一）所示之紙張及如附表（二）
    所示印刷製版無訛。
(三)又被告甲○○於向立東公司購買紙張後，原於八十七年四月十八日交付其妻黃美
    蓮為發票人之華聯合商業銀行永和分行，八十七年七月三十一日期、面額七十七
    萬二千八百二十元及八十七年八月三十一日期、面額五十萬三千七百元之支票二
    紙交付，供為支付三月份之貨款，惟被告於八十七年七月底，即藉詞其妻之支票
    帳戶因有退補情形，故要求以卡司公司為發票之同額支票換回等情，業據被害人
    立東公司負責人丙○○供明在卷，復有中興商業銀行雙和分行八十八年二月二十
    六日（八八）興和存字第０三０號函及函附之該支票帳戶往來對帳單附卷足稽（
    見第二一一八一號偵查卷第一五五頁），被告雖以八十七年五月後，因其夫妻反
    目，其妻黃美蓮之父堅持不願再將黃美蓮之支票借予卡司公司使用，故始以卡司
    公司名義向中興銀行申請設立甲存帳戶，請領支票供為支付貨款及換回以黃美蓮
    名義所簽發之支票之用云云；然依中興商業銀行雙和分行函附之卡司公司支票帳
    戶往來對帳單所示，卡司公司係於八十七年六月二十日開戶，嗣於同年七月九日
    存入八萬六千元，同年月十日提領八萬五千五百五十元，同年月十五日再存入十
    萬元，當日提領十萬元，同年九月四日再提領全部存款七千六百五十元，餘均無
    其他存提紀錄，顯見被告以卡司公司在中興銀行開立該甲存支票帳戶後，並無何
    資力存入應支付之票款金額，供其所簽發之支票兌現甚明，益徵被告以簽發之中
    興銀行卡司公司支票，換回其妻黃美蓮之支票，無非在保存其妻之資產，而以卡
    司公司無法兌現之支票交付或換回黃美蓮之支票，以遂行詐欺犯行，洵無疑議。
(四)被告甲○○於週轉不靈後，雖委請律師召開債權人會議，並提出其所計算之卡司
    公司當時應收之帳款一百六十九萬零五百元，生財器具約值三百零九萬零一百五
    十一元，及應收之兩期書款約八十萬元，總資產共計五百五十八萬零六百五十一
    元，供為與各債權人和解之用云云，然觀諸被告所提出之資產表內所載卡司公司
    之生財器具，均係在八十二年間至八十六年間所購入，除其中編號八至十三之電
    腦設備已扣除折舊外，其餘均以購入時之單價記載其價值，顯然有虛飾其實際價
    值情形，且被告復未變賣前開生財具器，以取得現款供和解之用，徒以資產負債
    表上未符實際價格之資產總值，表示其與各債權人和解之誠意，殊值可議；且被
    告嗣後是否願與債權人和解，乃其犯罪後態度問題，僅足供量刑之考，與其詐欺
    罪是否成立無涉，自難因其曾委託律師出面召開債權人會議，即遽認其無詐欺之
    故意。
(五)至被告甲○○復指稱其曾應立東公司之要求，將已收之廣告款支票十一張、本票
    乙張交立東公司存放，並委託立東公司向廣告廠商收取該款，以支付所欠之貨款
    ，並於八十七年八月三十一日與立東公司簽立協議書，認其並未詐欺立東公司云
    云，然該情固為立東公司負責人丙○○所是承，並有該協議書影本乙份在卷可憑
    ，然姑不論該款之性質為何，亦僅屬被告詐欺後，如何彌補被害人立東公司損失
    之問題，亦不足據為其無詐欺故意之証據。
    綜上所論，足徵被告所辯，均事後卸責之詞，委不足採，被告所犯證明確，其犯
    行堪以認定。
三、核被告所為，係犯刑法第三百三十九條第一項之詐欺取財罪；又被告係委由領先
    公司製作汽車雜誌印刷版面交付，再依該版面印刷雜誌裝訂出版書藉出售，業據
    被告供明在卷，顯見被告向領先公司所詐取交付者係該汽車雜誌之製版，而非無
    形之製版利益而已，所為應係犯刑法第三百三十九條第一項之詐欺取財罪，公訴
    意旨認被告此部分係犯刑法第三百三十九條第二項之詐欺得利罪，尚有未洽，起
    訴法條應予變更。被告先後多次犯行，時間緊接，犯罪構成要件相同，顯係基於
    概括犯意反覆為之，應依連續犯之規定論以一罪，並依法加重其刑。
四、原審以被告所犯罪証明確予以論科，固非無見，惟查被告向領先公司詐取汽車雜
    誌製版，係犯詐欺取財罪，原審認係犯詐欺得利罪，尚有未洽，本件被告上訴意
    旨空言否認犯罪，徒陳詞指摘原判決失當，固無理由，惟原判決既有可議，自無
    可維持，應由本院予以撤銷改判，爰審酌被告犯罪動機、目的、手段、所生危害
    及犯罪後態度等一切情狀，量處其有期徒刑六月示懲。
五、據上論斷，應依刑事訴訟法第三百六十九條第一項前段、第三百六十四條、第三
    百條、第二百九十九條第一項前段，刑法第五十六條、第三百三十九條第一項、
    ，罰金罰鍰提高標準條例第一條，判決如主文。
本案經檢察官蔡薰慧到庭執行職務。
中    華    民    國    八十九    年       五       月       十九       日
                            臺灣高等法院刑事第十六庭
                                審判長法  官  許  增  男
                                      法  官  施  俊  堯
                                      法  官  黃  鴻  昌
右正本證明與原本無異。
不得上訴。
                                      書記官  黃  千  鶴
中    華    民    國    八十九    年        五      月       二十       日
附錄：本案論罪科刑法條全文
刑法第三百三十九條第一項：
意圖為自己或第三人不法之所有，以詐術使人將本人或第三人之物交付者，處五年以
下有期徒刑、拘役或科或併科一千元以下罰金。
以前項方法得財產上不法之利益或使第三人得之者亦同。
前二項之未遂犯罰之。
  附 表 一
┌──┬────┬──────┬──────────────────┐
│編號│被 害 人│詐取時間    │詐得紙張價值（均含稅）（新台幣）    │
├──┼────┼──────┼──────────────────┤
│一  │卡司公司│八十七年三月│一百二十七萬六千五百三十二元        │
├──┼────┼──────┼──────────────────┤
│二  │卡司公司│八十七年五月│四十三萬九千零九十元                │
├──┼────┼──────┼──────────────────┤
│三  │卡司公司│八十七年六月│三十九萬六千二百六十八元            │
├──┼────┼──────┼──────────────────┤
│四  │卡司公司│八十七年七月│六十七萬三千五百四十六元            │
├──┼────┴──────┴──────────────────┤
│總計│二百七十八萬五千四百三十六元                                │
└──┴──────────────────────────────┘
 附 表  二
┌──┬────┬──────┬──────────────────┐
│編號│被害人  │取得不法利益│所詐取免予支出製版費用之金額        │
│    │        │之時間      │                                    │
├──┼────┼──────┼──────────────────┤
│一  │領先公司│八十七年七月│十八萬四千四百元                    │
│    │        │二十二日    │（稿件名稱ＶＣＡＲ）                │
├──┼────┼──────┼──────────────────┤
│二  │領先公司│八十七年七月│十三萬六千一百元                    │
│    │        │二十二日    │（稿件名稱ＳＰＥＣＲ）              │
├──┼────┼──────┼──────────────────┤
│三  │領先公司│八十七年七月│九萬七千三百五十元                  │
│    │        │二十九日    │（稿件名稱ＳＰＥＣＲ）              │
├──┼────┼──────┼──────────────────┤
│四  │領先公司│八十七年七月│二十二萬三千七百元                  │
│    │        │二十九日    │（稿件名稱ＶＣＡＲ）                │
├──┼────┴──────┴──────────────────┤
│總計│六十四萬一千五百五十元                                      │
│    │                                                            │
└──┴──────────────────────────────┘


司法院資訊處製作；財團法人民間司法改革基金會備份。
